臺灣高等法院民事判決
                                    108年度重上字第104號
上  訴  人  弘芸科技有限公司

法定代理人  馮正旭  
訴訟代理人  林義欽  
被 上訴 人  中華工程股份有限公司

法定代理人  沈華養  
訴訟代理人  郭季玲  
            陳盈誌  
上列當事人間請求給付工程款事件，上訴人對於中華民國107 年
11月30日臺灣臺北地方法院107 年度建字第162 號第一審判決提
起上訴，本院於109年3月11日言詞辯論終結，判決如下：
    主  文
原判決關於駁回上訴人下列第二項之訴部分，及訴訟費用之裁判
，均廢棄。
被上訴人應給付上訴人新臺幣壹佰零陸萬陸仟玖佰伍拾壹元，及
自民國一百零六年十一月十三日起至清償日止，按週年利率百分
之五計算之利息。
其餘上訴駁回。
第一、二審訴訟費用由被上訴人負擔十分之一，餘由上訴人負擔
。
    事實及理由
一、不變更訴訟標的，而更正法律上之陳述者，非為訴之變更或
    追加，此觀民事訴訟法第256 條規定即明。上訴人原主張兩
    造所訂後述採購合約，係承攬性質，並依該契約之約定，及
    民法第490 條、第505 條規定，請求被上訴人給付報酬（見
    本院㈠卷第107 頁）。嗣謂上開契約為租賃、委任及買賣之
    混合契約（見本院㈡卷第113至114 頁），並依該契約之約定
    、民法第125 條、第126 條、第345 條、第528 條規定（見
    本院㈡卷第126 頁），請求為同一給付。核其所訴，均本於
    上開契約約定，請求被上訴人履行契約。至其先後引用前揭
    不同民法規定，僅屬對於契約性質更正法律上之陳述，並未
    變更其訴訟標的，非屬訴之變更或追加，合先敘明。
二、上訴人起訴主張：伊於民國97年至103 年間，與被上訴人就
    「新竹市貿易二村、貿易八村新建統包工程－假設工程㈡－臨
    時水電及事務設備」（下稱系爭工程一）、「軍備局第202 
    廠C 線廠房整建工程－假設工程㈠－臨時水電及事務設備」（
    下稱系爭工程二) 及「軍備局第202 廠B 線廠房整建工程－
    假設工程㈠－臨時水電及事務設備」（下稱系爭工程三）簽訂
    採購合約（以下合稱系爭採購合約）。約定由伊提供被上訴
    人上開工地之臨時水電及工務所設備等物品及勞務。系爭一
    、二、三工程依序於101 年4 月12日、103 年10月8 日、10
    4 年5 月29日經業主完成驗收，被上訴人應給付伊如附表所
    示之追加款、保留款，合計新臺幣（下同）1068萬3538元（
    含稅），惟經催告未獲置理等情。爰依系爭採購合約之約定
    ，求為命被上訴人如數給付，並加付自106 年11月13日起算
    法定遲延利息之判決（原審為上訴人敗訴之判決，其提起上
    訴）。上訴聲明：㈠原判決廢棄；㈡被上訴人應給付上訴人10
    68萬3538元，及自106 年11月13日起至清償日止，按週年利
    率5%計算之利息。
三、被上訴人則以：上訴人於原法院105 年度建字第222 號給付
    工程保留款事件（下稱系爭另案）中，自承系爭工程一並無
    追加工程情事，經本院106 年度上易字第699 號判決確定，
    其再就同一工程請求追加工程款，顯有矛盾。又其未證明系
    爭工程二、三有追加之事實，亦不得請求追加工程款。縱認
    上訴人得請求其所主張之追加工程款、保留款，然其就系爭
    工程一、二、三之請求權，分別自101 年4 月12日、103 年
    10月8 日、104 年5 月29日起，即得行使，卻遲至107 年1 
    月25日始提起本訴，顯已逾承攬契約2 年消滅時效期間，伊
    得拒絕給付等語，資為抗辯。答辯聲明：上訴駁回。
四、兩造就系爭工程一、二、三分別簽訂採購合約之事實，為兩
    造所不爭執（見本院㈠卷第108頁），堪信為真正。上訴人請
    求給付附表所示追加工程款、保留款，為被上訴人以前詞所
    拒，茲就爭點分別論述如下：
（一）上訴人就系爭工程一，僅得請求追加「環境監測」2次、
      延長「事務機設備租賃」29個月之價金，依序為61萬8976
      元、72萬5000元。
　　⒈觀諸系爭工程一採購合約明細表，項目編碼第58項「環境
      監測費」（見本院㈡卷第17頁），雖以一式計價，並無數
      量之記載。惟兩造於系爭另案，就上訴人應施作之環境監
      測，悉依被上訴人與其業主所訂「新竹市貿易二村、貿易
      八村新建統包工程」標單詳細表記載之9次；上訴人自97
      年10月至100年9月，共施作環境監測12次等事實，並無爭
      執，有該案筆錄可稽（見外置系爭另案一審㈡卷第34、37
      頁；該案二審卷第249頁）。顯見上訴人實際施作之環境
      監測次數，較約定多3次。基此，上訴人主張其有追加施
      作環境監測2次之事實，可以採信。至被上訴人辯稱：上
      訴人於系爭另案自承100年3月22日之後，其無施作義務，
      可見其未施作上開追加次數云云，並提出該案筆錄為據（
      見原審卷第270頁）。然細繹該筆錄所載，上訴人所稱超
      過100年3月22日之後責任不應歸屬伊等語，係針對被上訴
      人指摘其自行撤場，應負違約責任乙節，所為之攻防，要
      非自承其只施作至100年3月22日為止。被上訴人斷章取義
      所為空言否認，並不可取。而依系爭工程一採購合約明細
      表所載，環境監測之複價為一式309萬4880元（見本院㈡卷
      第17頁）。據此，按該一式之施作需進行9次之監測平均
      計算，上訴人追加2次監測之價金，應計68萬7751元（計
      算式：3,094,880÷9×2=687,751，小數點以下四捨五入，
      下同），上訴人僅按較低之金額計算，據以主張其得請求
      環境監測追加款61萬8976元，自非無據。
　　⒉上訴人就其於系爭工程一，延長「事務機設備租賃」29個
      月之事實，提出訴外人互盛股份有限公司之收費單、維護
      紀錄卡及頁數計算表為證（見本院㈠卷第427至440頁）。
      證人即系爭工程一之工地主任蔡忠佑證稱：在上開文書簽
      名之日期以前，系爭工程一之工務所影印設備，應該是上
      訴人提供等語（見本院㈡卷第272頁）；及上開文書所顯示
      之最後簽名日期，為102年10月14日（見本院㈡卷第430頁
      ）等節，參互以觀，足徵上訴人就系爭工程一，確已提供
      事務機設備至102年10月14日為止。而該工程自97年5月31
      日開工，有結算驗收證明書可參（見原審訴字卷第89頁）
      ，上訴人謂其自97年12月開始提供事務機設備乙節，亦屬
      有據。基此，上訴人主張其就系爭工程一，自97年12月起
      至102年10月止，提供事務機設備予被上訴人使用，共59
      個月之事實，足堪採信。而依系爭工程一採購合約明細表
      項目編碼第62項所載，上訴人依約應提供事務機設備之期
      間，僅30個月（見本院㈡卷第17頁）。據此，上訴人提供
      被上訴人使用59個月，其據以主張兩造有延長「事務機設
      備租賃」29個月之事實，即屬真正。被上訴人既受領此項
      給付，可認已默示同意上訴人追加此部分之租賃期間，上
      訴人自得請求該29個月之租金。以系爭工程一採購合約明
      細表所載每月租金2萬5000元（見本院㈡卷第17頁）計算，
      上訴人就此部分共得請求72萬5000元（計算式：25,000×2
      9=725,000），堪予認定。
　　⒊上訴人就系爭工程一所另主張之其餘追加（即流動廁所清
      潔維護、辦公室事務所清潔維護、工地清潔維護、生活垃
      圾清運、曬圖及影印、資訊系統設備維護、飲水設備提供
      ）部分，雖提出廠商請款發票為證（見本院㈠卷第201至28
      3頁），然為被上訴人所否認，且觀諸各該發票之記載，
      均未顯示與系爭工程一有何關聯性，自不足為憑。上訴人
      復未舉其他佐證以實其說，則其主張就系爭工程一，尚有
      其他追加施作上開項目等事實，自難採信。準此，上訴人
      就系爭工程一，僅得請求追加「環境監測」2次、延長「
      事務機設備租賃」29個月之價金，依序為61萬8976元、72
      萬5000元，堪予確定。
（二）上訴人就系爭工程二、三，得請求延長提供影印傳真印表
      設備各10個月之價金，依序為48萬1130元、70萬4440元。
　　⒈依證人即系爭工程二、三之內業工程人員黃明玉所證：上
      訴人退場前，系爭工程二、三之工務所影印設備及紙張，
      是上訴人所提供，未有其他廠商提供等語（見本院㈡卷第2
      74、275頁），可知上訴人稱該工務所之影印設備、紙張
      、飲用水由伊供應等語，應可採信。
　　⒉考諸系爭工程二、三工務所內影印數量計算表所載，顯示
      迄至103年3月17日為止，該工務所之影印數量表，尚有經
      被上訴人內業工程人員陳亭宜簽署之事實（見本院㈠卷第4
      58、462、466頁），此並經陳亭宜證述明確（見本院㈡卷
      第387頁）。據此可證上訴人稱：伊就系爭工程二、三，
      提供影印傳真印表設備至103年3月乙節，應為真實。
　　⒊參諸系爭工程二、三結算驗收證明書所載，該二工程皆自1
      00年11月28日開工（見原審卷第89頁）。而衡諸事理，上
      訴人依系爭工程二、三之給付，主要為工務所之建置。而
      工務所於工地開工之際，理應建置完備，乃屬常情。故上
      訴人謂伊自100年12月起，提供系爭工程二、三之工務所
      影印設備紙張乙情，亦屬可信。
　　⒋基此，上訴人自100年12月起至103年3月止，就系爭工程二
      、三提供影印設備予被上訴人之期間，共計28個月。而觀
      諸系爭工程二、三採購合約明細表所載，該部分計價數量
      ，各僅18個月（見本院㈡卷第37頁項目編碼10、第61頁項
      目編碼9）。以故，上訴人據以主張伊就系爭工程二、三
      ，有追加提供影印傳真印表各10個月等情，即屬可採。而
      被上訴人既已受領該給付，足見其與上訴人間，顯有默示
      追加之合意。則上訴人就此請求各追加10個月之價金，應
      屬有據。復依上開採購合約明細表所載，系爭工程二、三
      提供影印設備之每月單價，依序為4萬8113元、7萬0444元
      （見本院㈡卷第37、61頁）。據此計算，上訴人得請求此
      部分追加款，依序各為48萬1130元、70萬4440元（48,113
      ×10=481,130；70,444×10=704,440）。
　　⒌上訴人另謂伊就系爭工程二、三另有追加提供10個月之飲
      用水云云，惟為被上訴人所否認。上訴人就此雖聲明人證
      黃明玉、鄭文娟，以資證明。惟該證人均不能記憶上開工
      務所飲用水之實際供應廠商，及其供應之期間（見本院㈡
      卷第274、325、326頁），其證言顯不足為憑。上訴人另
      提出廠商請款發票為佐（見本院㈡卷第285至310頁），然
      該發票內容，並無與系爭工程二、三相關之記載，且買受
      人皆為訴外人家浩工程股份有限公司，亦不能證明上訴人
      之主張。是上訴人主張其有提供上開追加項目，據以請求
      被上訴人給付系爭工程二、三追加飲用水10個月之價金，
      不能准許。
（三）上訴人前揭（一）、（二）項之價金請求權，均已罹於消
      滅時效，被上訴人得拒絕給付。
　　⒈以租賃動產為營業者之租價、承攬人之報酬，及商人所供
      給商品之代價，其請求權均因2年間不行使而消滅；又消
      滅時效，自請求權可行使時起算，此觀民法第127條第2款
      、第7款、第8款、第128條前段規定甚明。再混合契約，
      係以2個以上契約應有之內容合併為其內容之單一契約，
      當事人負有數個不同類型權利義務，應分別適用各該權利
      義務所屬契約類型之法律規定，以判斷其效力。
　　⒉綜觀系爭採購合約明細表所載（見本院㈡卷第11至18、35至
      39、59至63頁），可知該合約主要內容，乃上訴人為被上
      訴人設置臨時水電，及提供工務所設備，此為兩造所是認
      （見本院㈡卷第115頁），上訴人依約所負給付內容，型態
      類如整廠輸出。其中有關清潔維護、環境監測、資訊系統
      維護、水電配管配線等事項，核屬勞務契約之性質；至桌
      椅、電器設備之設置，兩造陳明所有權均移轉於被上訴人
      （見本院㈡卷第114至115頁），足見具有買賣之性質。由
      是而論，系爭契約係以2個以上契約應有之內容，合併為
      其內容之單一契約，上訴人負有數個不同類型權利義務，
      依上開說明，其效力應分別適用各該權利義務所屬契約類
      型之法律規定。
　　⒊上訴人就系爭工程一，得請求追加環境監測價金61萬8976
      元，固如前述。然上訴人謂此項價金請求權，係委任報酬
      債權，消滅時效期間，應適用民法第125條本文規定為15
      年云云，為被上訴人所否認，並稱該債權為承攬報酬，時
      效期間為2年等語。按委任契約與承攬契約固皆以提供勞
      務給付為手段，惟委任契約係受任人基於一定之目的為委
      任人處理事務，重視彼此之信賴關係，且雙方得就受任人
      之權限為約定，受任人應依委任人之指示處理委任事務，
      並報告委任事務進行之狀況（民法第528條、第532條、第
      535條、第540條等規定參照），不以有報酬之約定及有一
      定之結果為必要；而承攬契約則係承攬人為獲取報酬，而
      為定作人完成一定之工作，較不重視彼此之信賴關係，承
      攬人提供勞務具有獨立性，原則上得使第三人代為之，且
      以有一定之結果為必要。上訴人就系爭工程一之環境監測
      項目，係轉包由訴外人瑩諮科技股份有限公司執行，此有
      彼等所簽契約書可查（見外置系爭另案二審卷第255至263
      頁）。據此已見該環境監測之工作，並不重視兩造間之信
      賴關係。再依上開契約書所附環境監測計畫記載：「開發
      單位…訂定環境監測計畫以便於提供環境品質現況，作為
      擬定及採行相關污染防制對策之依據，並定期彙整送主管
      機關備查」等詞（見外置系爭另案二審卷第263頁）以察
      ，可知該環境監測之施作目的，乃為取得監測結果，以供
      開發單位制定建築施工環境污染計畫之憑據，其工作顯以
      取得一定結果為必要。準此，該環境監測項目，應屬承攬
      契約之性質，可以確定。上訴人謂為委任契約，並不可採
      。職是，前揭上訴人追加環境監測之61萬8976元價金債權
      ，性質應屬承攬報酬請求權，其消滅時效期間為2年，被
      上訴人同此意旨之抗辯，應屬可取；上訴人謂其時效為15
      年云云，要非有據。
　　⒋上訴人自承其就系爭工程一、二、三所提為之給付，皆在
      其公司登記之營業範圍；有關提供事務機、影印設備等項
      目，性質為租賃等語（見本院㈡卷第414、454頁）。據此
      可知，前揭上訴人就系爭工程一延長「事務機設備租賃」
      29個月之價金債權72萬5000元，及其就系爭工程二、三延
      長提供影印傳真印表各10個月之價金債權48萬1130元、70
      萬4440元部分，均屬「以租賃動產為營業者之租價債權」
      ，可以認定。則依首揭民法第127條第2款規定，其請求權
      消滅時效期間應為2年。上訴人稱：該租金債權為定期給
      付債權，時效期間應適用民法第126條規定為5年云云，顯
      忽視其依營業登記項目提供動產租予被上訴人之事實，自
      不足取。
　　⒌審諸系爭採購合約付款辦法所載，就上訴人上開追加環境
      監測、延長事務機及影印傳真印表設備租賃期間等價金債
      權，均約定上訴人得每月申請估驗計價1次，並無其他附
      款（見本院㈡卷第11、35、59頁）。至上訴人所稱：兩造
      就上開追加部分，並未結算，其不能行使債權，消滅時效
      期間不能起算云云，核與系爭採購合約並未以結算作為給
      付價金之約定，並不相符，自無可採。是以，上訴人就上
      開追加環境監測、延長事務機及影印傳真印表設備之價金
      債權，至遲於其最後提出給付日之次月即103年4月起，即
      得行使，其消滅時效期間應自當月起算，至105年4月，即
      屆滿2年。而上訴人係於107年1月24日始聲請發支付命令
      ，105年11月間，要求伊另約時間結算，即屬承認債權云
      云，並提出對話錄音譯文為證（見原審訴字卷第233至245
      頁），然遍閱該譯文，張世文並未表示承認上訴人就系爭
      採購合約，對被上訴人尚有債權存在，顯見上訴人所陳，
      並無可採。則其上開請求權已全部罹於時效而消滅，可以
      確定。被上訴人據以為時效抗辯而拒絕給付，要無不合。
（四）上訴人得請求退還系爭工程二、三之保留款各30萬元、76
      萬6951元，合計106萬6951元。
　　⒈上訴人主張其就系爭工程二、三，依序有保留款30萬元、7
      6萬6951元乙節，業據提出105年10月12日電子郵件及其附
      件計價單為證（見原審訴字卷第201、205、217頁），
　　　且為被上訴人所無異詞，並與被上訴人所提結算計價表所
      載相符(見本院㈠卷第355、363頁）。參以證人黃明玉證稱
      ：伊是被上訴人之內業工程人員，負責系爭工程二、三之
      計價，上開105年10月12日電子郵件，係伊傳送於上訴人
      ，計價表即為該郵件之附件等語（見本院㈡卷第274至275
      頁），益徵上訴人主張其就系爭工程二、三，各有保留款
      30萬、76萬6951元未領取之事實，可以採信。
　　⒉依系爭採購合約約定，上訴人之保留款，應於業主正式驗
      收合格後無息發還，放款日為業主入帳後14天（見本院㈠
      卷第23、27、31頁）。準此以觀，被上訴人之業主如已退
      還上訴人之保留款，並已入帳，被上訴人自應於入帳後14
      日，將應退還上訴人之保留款，給付上訴人。又被上訴人
      陳明系爭工程二、三之業主入帳日各為103年12月25日、1
      04年8月25日（見本院㈠卷第567頁），則上訴人各自上開
      日期後之14天，即104年1月9日、104年9月9日起，即得請
      求給付系爭工程二、三之保留款。
　　⒊觀諸系爭工程二、三上訴人所應給付之項目（見本院㈡卷第
      37至39、61至63頁)，其中「工務所辦公家具」部分，係
      上訴人提供辦公家具電器，移轉予被上訴人，應屬買賣性
      質；另「臨時水電費及設備」、「通信費」及「工地環境
      清潔」部分，除其中「影印+傳真+印表」項目係屬租賃已
      如前述外，其餘各屬水電、衛浴、電信設備之裝設及環境
      清理事項，顯屬注重一定工作結果之承攬性質；另有關「
      勞工安全衛生」部分，除「工安環保費」係以完成勞工安
      全衛生管理事項為必要之承攬者外，其餘則為相關安衛器
      材設備之提供與安裝，應屬注重移轉動產所有權之買賣。
      又上訴人自承其就系爭工程一、二、三所提為之給付，皆
      在其公司登記之營業範圍（見本院㈡卷第414、454頁），
      已如前述。則其就系爭工程二、三所為給付，得向被上訴
      人收取之對價，即分屬以租賃動產為營業者之租價、商人
      提供商品之代價，及承攬人之報酬，依民法第127條第2款
      、第7款、第8款規定，其消滅時效期間均為2年。而上開
      系爭工程二、三之保留款30萬、76萬6951元，乃上開動產
      租價、商品代價及承攬報酬之一部，此觀系爭採購契約付
      款辦法所載「由甲方（被上訴人）支付該次完成工程價值
      之95%，其餘5%留作保留款」等詞（見本院㈡卷第35、59頁
      ），甚為明確。基此，該保留款之消滅時效期間，亦為2
      年，自屬當然。則上訴人自104年1月9日、106年9月9日起
      ，即得請求給付系爭工程二、三之上開保留款，至106年1
      月8日、106年9月8日，其2年之消滅時效期間即已屆滿。
　　⒋惟被上訴人業於時效期間屆滿前之105年10月12日，傳送計
      價表予上訴人，表明退還上開系爭工程二、三保留款各30
      萬元、76萬6951元之意旨，並請其用印開立發票一併寄回
      ，有該電子郵件及計價表可考（見原審卷第201、205、21
      7頁），並經證人黃明玉證述屬實（見本院㈡卷第274頁）
      。準此足見，被上訴人於消滅時效期間屆滿前，已向上訴
      人承認其保留款債權。依民法第129條第1項第2款規定，
      時效期間應即中斷並重行自該承認之日即105年10月12日
      起算，至107年1月24日本件視為起訴之日（上訴人聲請核
      發支付命令後，經被上訴人異議，視為起訴，見原審促字
      卷所附支付命令聲請狀），尚未罹於2年消滅時效期間。
      則被上訴人就此部分，為時效抗辯，拒絕給付，自無理由
      。上訴人得請求退還系爭工程二、三之保留款各30萬元、
      76萬6951元，合計106萬6951元。
五、給付有確定期限者，債務人自期限屆滿時起，負遲延責任；
    遲延之債務，以支付金錢為標的者，債權人得請求依法定利
    率計算之遲延利息；應付利息之債務，其利率未經約定，亦
    無法律可據者，週年利率為5%，此觀民法第229 條第1 項、
    第233 條第1 項本文、第203 條規定自明。上訴人自104年1
    月9日、104年9月9日起，即得請求給付上開保留款，被上訴
    人迄未給付，上訴人自得請求加付遲延利息。
六、綜上所述，上訴人本於系爭採購合約之約定，請求上訴人給
    付保留款106萬6951元，及自106年11月13日起至清償日止，
    按週年利率5%計算之利息部分，應予准許。逾此範圍之請求
    ，不應准許。原審就上開應准許部分，為上訴人敗訴之判決
    ，尚有未洽。上訴意旨指摘原判決此部分不當，求予廢棄改
    判，為有理由，爰由本院予以廢棄改判如主文第2項所示。
    至於上訴人之請求不應准許部分，原判決為上訴人敗訴之判
    決，經核於法並無不合，上訴意旨求予廢棄改判，為無理由
    ，應駁回此部分上訴。
七、據上論結，本件上訴為一部有理由，一部無理由，依民事訴
    訟法第450條、第449條第1項、第79條，判決如主文。
中　　華　　民　　國　　109 　年　　3 　　月　　25　　日
                    民事第十六庭
      　　　　　　　　  審判長法  官  朱耀平
             　　　　　　 　　法  官  邱育佩
    　　　　　　　　　　　　　法  官  黃明發
正本係照原本作成。
被上訴人不得上訴。
上訴人如不服本判決，應於收受送達後20日內向本院提出上訴書
狀，其未表明上訴理由者，應於提出上訴後20日內向本院補提理
由書狀（均須按他造當事人之人數附繕本）上訴時應提出委任律
師或具有律師資格之人之委任狀；委任有律師資格者，另應附具
律師資格證書及釋明委任人與受任人有民事訴訟法第466 條之1
第1項但書或第2項（詳附註）所定關係之釋明文書影本。如委任
律師提起上訴者，應一併繳納上訴審裁判費。
中　　華　　民　　國　　109 　年　　3 　　月　　26　　日

　　　　　　　　　　　　    　書記官  康翠真
附註：
民事訴訟法第466條之1（第1項、第2項）：
對於第二審判決上訴，上訴人應委任律師為訴訟代理人。但上訴
人或其法定代理人具有律師資格者，不在此限。
上訴人之配偶、三親等內之血親、二親等內之姻親，或上訴人為
法人、中央或地方機關時，其所屬專任人員具有律師資格並經法
院認為適當者，亦得為第三審訴訟代理人。